臺灣雲林地方法院刑事判決　　　　　　　 99年度訴字第839號
公　訴　人　臺灣雲林地方法院檢察署檢察官
被　　　告　辛俊傑
上列被告因偽造文書案件，經檢察官提起公訴（99年度偵字第15
38號），嗣於本院準備程序進行中，被告就被訴事實為有罪之陳
述，經本院告知簡式審判程序意旨，並聽取公訴人及被告之意見
後，本院合議庭裁定改由受命法官獨任依簡式審判程序審理，並
判決如下：
    主  文
辛俊傑共同犯偽造私文書罪，累犯，處有期徒刑陸月，如易科罰
金，以新臺幣壹仟元折算壹日。如附表一所示之物及附表二所示
偽造之「林嘉恆」署名貳枚，均沒收。
    事  實
一、辛俊傑前因傷害案件，經臺灣臺中地方法院於民國94年11月
    24日以94年度中簡字第2780號判決判處有期徒刑3 月確定，
    於95年12月22日縮刑期滿執行完畢；又因詐欺案件，經臺灣
    臺中地方法院於95年12月25日以95年度易字第2912號判決判
    處有期徒刑5 月確定，經減刑為2 月15日確定，於96年8 月
    22日縮刑期滿執行完畢；又因恐嚇案件，經臺灣臺南地方法
    院於97年4 月21日以96年度簡字第1860號判決經減刑後判處
    有期徒刑2 月確定，於97年11月13日徒刑期滿執行完畢。竟
    不知悛悔，與真實姓名年籍不詳綽號「小王」、「小偉」之
    成年男子約定，由辛俊傑提供本人照片供該「小王」、「小
    偉」之人偽造國民身分證、變造全民健康保險卡，再由辛俊
    傑持該等偽造、變造之證件假冒他人而向銀行申設帳戶，雙
    方並約定於帳戶申設成功後，辛俊傑即可獲取新臺幣（下同
    ）15,000元之代價，辛俊傑應允上開約定後，與「小王」、
    「小偉」共同基於變造特種文書並據以行使、偽造國民身分
    證並據以行使、偽造公印文、偽造私文書之犯意聯絡，於99
    年3 月23日20時許，在前開第一廣場某處，將其本人照片數
    張交與「小王」，而該名綽號「小王」之男子取得辛俊傑之
    照片後，旋在臺灣地區某不詳處所，利用不詳方法取得「林
    嘉恆」之年籍資料，將辛俊傑照片影像檔覆印在名義為「林
    嘉恆」之國民身分證上，記載「林嘉恆」之年籍資料，「並
    偽造「內政部印」（公印文）於該國民身分證上，且將辛俊
    傑照片影像檔覆印在不知名者之全民健康保險卡上，並將該
    全民健康保險卡上之資料變更為「林嘉恆」之年籍資料，而
    偽造「林嘉恆」國民身分證及變造「林嘉恆」全民健康保險
    卡各1 張，足以生損害於林嘉恆、戶政機關對戶籍管理及全
    民健康保險局對於被保險人身分識別之正確性。嗣「小王」
    、「小偉」於同年3 月24日晚上20時許，在前開第一廣場某
    處，將於不詳時間、地點，委託不知情之刻印人員刻製而偽
    造「林嘉恆」名義之印章1 枚及上開偽造之國民身分證、變
    造之全民健康保險卡各1 張交予辛俊傑供申辦帳戶使用，同
    時交付門號0000000000號（起訴書誤載為門號0000000000號
    ）行動電話1 支（含SIM 卡1 張）與辛俊傑供聯繫使用。嗣
    辛俊傑遂按其指示，於同年3 月25日中午13時許，至位於雲
    林縣斗南鎮○○路131 號之京城商業銀行斗南分行，持上開
    偽造之印章、國民身分證及變造之全民健康保險卡，冒用「
    林嘉恆」名義開戶，將上開國民身分證及變造之全民健康保
    險卡交與京城銀行行員而行使之，足以生損害於林嘉恆、京
    城商業銀行對於客戶管理及政府對於全民健康保險資料、國
    民身分資料管理之正確性，並在「印鑑卡」之「客戶簽章欄
    」偽造「林嘉恆」之署名1 枚，及「印鑑簡卡」之「戶名」
    欄，偽造「林嘉恆」之署名1 枚，而偽造完成上開私文書，
    然辛俊傑尚未行使上開偽造文書時，因該銀行櫃臺人員吳佩
    芳發現林嘉恆前已在該行申辦帳戶，經調閱相關證件發現與
    原申請人林嘉恆之照片不合後，暗中報警處理，而當場逮捕
    辛俊傑，並扣得附表一及二所示之物，始查知上情。
二、經雲林縣警察局斗南分局報請臺灣雲林地方法院檢察署檢察
    官偵查起訴。
    理  由
一、本案被告所犯之罪，並非法定刑為死刑、無期徒刑或最輕本
    刑3 年以上有期徒刑之罪，亦非高等法院管轄第一審之案件
    ，而被告於準備程序中就被訴事實已為有罪之陳述，經本院
    告知簡式審判程序之旨，並聽取公訴人及被告之意見後，本
    院合議庭乃依刑事訴訟法第273 條之1 第1 項規定，裁定由
    受命法官獨任進行簡式審判程序，合先敘明。
二、認定犯罪事實所憑之證據及理由：
    上開犯罪事實，業據被告於本院審理中坦承不諱（本院卷第
    79頁），復有下列證據資料可資佐證：
(一)、被告辛俊傑之筆錄：
1.、被告辛俊傑於99年3 月25日之警詢筆錄（偵卷第4 頁至第7
    頁）。
２、被告辛俊傑於99年3 月25日之偵訊筆錄（偵卷第31頁至第32
    頁）。
３、被告辛俊傑於99年3 月26日之警詢筆錄（偵卷第40頁至第42
    頁）。
４、被告辛俊傑於99年3 月26日之偵訊筆錄（偵卷第45頁至第46
    頁）。
５、被告辛俊傑於99年3 月26日之羈押訊問筆錄（99年度聲羈字
    第101 號卷第13頁至第15頁）。
６、被告辛俊傑於99年3 月31日之偵訊筆錄（偵卷第70頁）。
７、被告辛俊傑於於99年5 月21日之延押訊問筆錄（99年度偵聲
    字第48號卷第16頁）。
(二)、被害人林嘉恒於99年3 月25日之警詢筆錄（偵卷第8 頁至第
    10頁）。
(三)、證人吳佩芳於99年3 月25日之警詢筆錄（偵卷第11頁至第12
    頁）。
(四)、證人王正善於99年4 月16日之偵訊筆錄（偵卷第116 頁至第
    117 頁、第122 頁）（結文第120 頁）。
(五)、證人林幸餘於99年4 月16日之偵訊筆錄（偵卷第115 頁至第
    116 頁、第123 頁）（結文第119 頁）。
(六)、臺灣雲林地方法院檢察署公務電話紀錄單1 紙（偵卷第33頁
    ）。
(七)、國民身分證快速辨識與認識健保IC卡資料各1 份（偵卷第59
    頁至第64頁）。
(八)、99偵1538號辛俊傑案勘驗筆錄1 紙（偵卷第66頁）。
(九)、行政院衛生署中央健康保險局99年6 月1 日函檢附之證明書
    （偵卷第59頁至第66頁）。
(十)、被告手機之行動電話0000-000000 通聯情形翻拍照片9 張（
    偵卷第48頁至第52頁）。
(十一)、證人林嘉恒個人戶籍資料（完整姓名）查詢結果1 紙（偵卷
    第73頁）。
(十二)、臺灣大哥大行動電話0000-000000 門號之申請書1 紙（偵卷
    第79頁）。
(十三)、臺灣大哥大行動電話0000-000000 門號之申請書1 紙（偵卷
    第80頁）。
(十四)、行動電話0000-000000 、0000-000000 臺灣大哥大股份有限
    公司基本資料查詢2 紙（偵卷第77頁至第78頁）。
(十五)、證人王正善、林幸餘之身分證、健保卡影本資料各1 份（偵
    卷第121 頁）。
(十六)、行政院衛生署中央健康保險局99年6 月1 日健保承字第0990
    050235號函暨東元電機股份有限公司鑑驗證明書1 紙（偵卷
    第141 頁至第142 頁）。
(十七)、臺灣桃園地方法院檢察署98年度偵字第4835號全卷、臺灣桃
    園地方法院刑事簡易98年度壢簡字第720 號全卷。
(十八)、扣案之偽造林嘉恒身分證1 張、偽造林嘉恒健保卡1 張、偽
    刻林嘉恒印章1 個、NOKIA 行動電話號碼0000-000000 1 支
    （清單上誤載為0000-000000 ）、印鑑卡1 張、印鑑簡卡1
    張（99年度保管字第341 號；偵卷第44頁）。
    綜上，被告自白與事實相符，應可採信。事證明確，被告犯
    行可以認定，應依法論科。
三、論罪科刑：
(一)、按國民身分證係表彰持有人同一性之證明，全民健康保險卡
    則係持有人參與全民健康保險，得以獲取醫療服務的資格證
    明，均為刑法第212 條所規定之特種文書。
(二)、次按刑法所謂公印，係指公署或公務員職務上所使用之印信
    而言。又刑法上所謂公印或公印文，係專指表示公署或公務
    員資格之印信而言，即俗稱大印與小官章及其印文，最高法
    院22年上字第1904號、69年臺上字第693 號分別著有判例可
    資參照。故國民身分證上「內政部印」之印文，自屬同法第
    218 條第1 項之公印文，至於全民健康保險卡上之「全民健
    康保險」等字樣，並非表示公署或公務員資格之印信，自僅
    屬一般印文之性質，而非公印文。
(三)、又偽造公印文，刑法第218 條既有獨立處罰之規定，且較刑
    法第212 條之處罰為重，則於偽造刑法第212 條之特種文書
    同時偽造公印文者，即難置刑法第218 條處刑較重之罪於不
    問（司法院釋字第82號解釋參照）。又戶籍法第75條於97年
    5 月28日修正公布，該條第1 項、第2 項規定「意圖供冒用
    身分使用，而偽造、變造國民身分證，足以生損害於公眾或
    他人者，處5 年以下有期徒刑、拘役或科或併科新臺幣50萬
    元以下罰金。行使前項偽造、變造之國民身分證亦同」。按
    戶籍法第75條係針對國民身分證之偽造變造犯行予以明文規
    定，相較於刑法第212 條係針對所有一般特種文書之偽造、
    變造行為之處罰規定，戶籍法之規定應屬於特別規定，依特
    別法優於普通法及從重處斷之原則，應優先適用戶籍法之規
    定。惟刑法第218 條第1 項之偽造公印文罪，並未修正，且
    與戶籍法第75條第1 項之構成要件不同，自難謂戶籍法第75
    條第1 項係刑法第218 條第1 項之特別法；再則偽造、變造
    國民身分證，並不當然需要偽造國民身分證上之公印文，是
    偽造、變造國民身分證，自不能當然包括偽造公印文在內；
    而偽造公印或公印文，刑法第218 條既有獨立處罰規定，且
    較戶籍法第75條第1 項規定之處罰為重，則於偽造國民身分
    證同時偽造公印或公印文者，即難僅論以戶籍法第75條第2
    項、第1 項之罪，而置刑法第218 條第1 項處刑較重之罪於
    不問，先予敘明。
(四)、核被告所為，係犯戶籍法第75條第2 項、第1 項之意圖供冒
    用身份使用而行使偽造國民身分證罪、刑法第218 條第1 項
    偽造公印文罪（國民身分證部分）、同法第216 條、212 條
    之行使變造特種文書罪（全民健康保險卡部分）、同法第21
    0 條之偽造私文書罪（即偽造如附表二所示之文書）及同法
    第218 條之偽造印章罪。被告共同偽造「林嘉恆」國民身分
    證、變造全民健康保險卡等低度行為，應分別為行使偽造「
    林嘉恆」國民身分證、行使「林嘉恆」變造全民健康保險卡
    等高度行為所吸收；另其偽造「林嘉恆」署名則為偽造本件
    私文書之部分行為，均不另論罪。又被告於上開「印鑑卡」
    及「印鑑簡卡」上接續偽簽「林嘉恆」之署名，依一般社會
    健全觀念，難以強行分離，顯各係基於單一犯意接續所為，
    應包括評價為一行為，而論以接續犯。公訴意旨認被告提供
    其個人相片予「小王」，用以換貼在「林嘉恆」之全民健康
    保險卡上，並持以申辦帳戶之行為，係犯刑法第216 條、第
    212 條之行使偽造特種文書罪嫌，惟上開「林嘉恆」之全民
    健康保險卡經送請鑑驗結果，係屬變造卡，有行政院衛生署
    中央健康保險局99年6 月1 日健保承字第0990050235號函暨
    東元電機股份有限公司鑑驗證明書1 紙在卷可憑（見偵卷第
    141 頁至第142 頁），是上開公訴意旨所認，容有誤會，然
    偽造、變造健保卡既同規定於刑法第212 條第1 項，自毋庸
    變更起訴法條，附此敘明；至起訴書證據並所犯法條欄雖載
    明被告在京城銀行櫃臺人員所交付用以申辦金融帳戶使用之
    印鑑卡、印鑑簡卡上，偽造林嘉恆之署押3 枚持以行使，另
    構成刑法第216 條、第210 條行使偽造私文書罪嫌等語，然
    事實欄僅載明銀行櫃臺人員吳佩芳發現林嘉恆前已在該行申
    辦帳戶，經調閱相關證件發現與原申請人林嘉恆之照片不合
    後，暗中報警處理，而當場逮捕甫於帳戶申請使用之印鑑卡
    上偽造「林嘉恆」署押2 枚、印鑑簡卡上偽簽「林嘉恆」署
    押1 枚，尚未用印之被告辛俊傑等語，顯然被告僅偽造成上
    開私文書，尚未行使上開偽造文書，即被警逮捕，且被告確
    實在填寫印鑑卡時，尚未填寫完畢，且尚未寫帳戶申辦申請
    書，經銀行人員報警處理，亦有臺灣雲林地方法院檢察署公
    務電話紀錄單1 紙（偵卷第33頁），而被告於偵查中亦自承
    ：我有填寫印鑑卡，尚未蓋章等語（見偵卷第46頁），此外
    並無其他證據足資證明被告行使上開偽造文書，此部分應係
    檢察官誤引法條，併予敘明。
(五)、又被告與「小王」、「小偉」基於欲冒用他人身分開立帳戶
    之計劃，由被告提供其相片影像檔予「小王」，再由「小王
    」偽造上開國民身分證、公印文、印章、變造全民健康保險
    卡，繼由被告前往金融機構開設銀行帳戶而實行上開犯罪，
    係為達成該開設銀行帳戶目的所為之各個舉動，其犯罪目的
    單一，依一般社會通念，認應評價為一罪方符合刑罰公平原
    則，如予數罪併罰，反有過度處罰之疑，與人民法律感情亦
    未契合，故於牽連犯廢除後，適度擴張一行為概念，認此情
    形為一行為觸犯數罪名之想像競合犯，方屬適當，應依刑法
    第55條之規定，從一重以偽造私文書罪論處（雖刑法第218
    條第1 項之偽造公印文罪其刑度亦為5 年以下有期徒刑，然
    本件國民身分證之用意係在佐證如附表二所示申請開戶私文
    書之開戶者身分真實性，應認最後偽造私文書之情節較為嚴
    重），公訴意旨認應予分論併罰，容有誤會，併予敘明。
(六)、被告與「小王」、「小偉」利用不知情之印章店偽刻「林嘉
    恆」印章1 枚，為間接正犯；按共同正犯，係共同實施犯罪
    行為之人，在共同意思範圍內，各自分擔犯罪行為之一部，
    相互利用他人之行為，以達其犯罪之目的，其成立不以全體
    均行參與實施犯罪構成要件之行為要件；參與犯罪構成要件
    之行為者，固為共同正犯；以自己共同犯罪之意思，參與犯
    罪構成要件以外之行為，或以自己共同犯罪之意思，事前同
    謀，而由其中一部分人實行犯罪之行為者，亦均應認為共同
    正犯，使之對於全部行為所發生之結果，負其責任，司法院
    大法官會議釋字第109 號解釋著有明文。本件被告明知其所
    交付之相片，乃供「小王」、「小偉」偽造、變造證件之用
    ，猶以自己犯罪之意思，持用套印有自己相片之虛偽證件，
    冒用他人之身分向金融機構開戶，顯見被告與「小王」、「
    小偉」間，就上開犯行有犯意聯絡及行為分擔，應論以共同
    正犯。
(七)、又被告有如前開事實欄所載之犯罪科刑及執行紀錄，有臺灣
    高等法院被告前案紀錄表1 份在卷可參，其於有期徒刑執行
    完畢後，5 年內故意再犯本件有期徒刑以上之罪，為累犯，
    依刑法第47條第1 項規定加重其刑。
(八)、爰審酌被告前因以偽造「黃國勳」身分證、健保卡等手法，
    向土地銀行申辦金融機構帳戶，經臺灣桃園地方法院以98年
    度壢簡字第720 號判決有期徒刑4 月確定，有臺灣高等法院
    被告前案紀錄表1 份在卷可參，竟再與自稱「小王」、「小
    偉」之男子，以偽造國民身分證、變造全民健康保險卡、偽
    刻印章之方式，再持上開證件持向銀行申請帳戶之行為，除
    損害戶政機關、全民健康保險局對於國民識別與健康保險之
    正確性外，如將以「林嘉恆」名義申辦之帳戶用以不法用途
    ，將造成檢警機關追查犯罪之困難，擾亂社會安全秩序，行
    為實不足取，惟念及本件於被告犯罪當時，旋遭銀行人員識
    破而為警即時破獲，並扣得相關偽造之證件，防堵上開文件
    繼續流通，未造成損害繼續擴大，又被告犯後坦承犯行，態
    度尚可，兼衡被告智識程度等一切情形，量處如主文所示之
    刑，並諭知易科罰金之折算標準，以資懲儆。至公訴意旨對
    被告求處應執行有期徒刑5 年，本院審酌上情認被告處以有
    期徒刑6 月，已足對被告收懲處、矯正之效，公訴意旨求刑
    尚嫌過重，附此敘明。
(九)、沒收部分：
１、扣案如附表一編號1 及2 所示之偽造「林嘉恆」國民身分證
    、變造「林嘉恆」全民健康保險卡各1 張，係被告與共同正
    犯所有供犯本案之罪所用之物，應依刑法第38條第1 項第2
    款規定宣告沒收之（因偽造之國民身分證既經諭知沒收，其
    上偽造之「內政部印」公印文，爰不另依刑法第219 條之規
    定為沒收之諭知）。
２、另如附表一編號3 所示偽造「林嘉恆」之印章1 枚及被告於
    附表二編號1 及2 所示「印鑑卡」、「印鑑簡卡」分別偽造
    「林嘉恆」之署名1 枚，均依刑法第219 條之規定，不問屬
    於犯人與否，宣告沒收之。至於印鑑卡開戶資料表上戶名所
    載之「林嘉恆」，僅係用以作為當事人之識別，所書寫之姓
    名並非用以簽名之意而簽署，不能認為係署押，自無從依同
    條規定為沒收（最高法院89年臺上字第7045號判決要旨參照
    ），公訴意旨認應予沒收，尚有誤會，附此敘明。
３、又如附表一編號4 所示扣案行動電話1 支（含SIM 卡1 張）
    ，係被告供犯本罪所用之物，亦據被告偵查中供述明確（見
    偵卷第46頁），應依刑法第38條第1 項第2 款之規定，宣告
    沒收。
據上論斷，應依刑事訴訟法第273 條之1 第1 項、第299 條第1
項前段，戶籍法第75條第2 項、第1 項，刑法第11條前段、第28
條、第216 條、第212 條、第217 條第1 項、第218 條第1 項、
第55條、第47條第1 項、第41條第1 項前段、第219 條、第38條
第1 項第2 款，刑法施行法第1 條之1 ，判決如主文。
本案經檢察官陳宜君到庭執行職務。
中    華    民    國   100    年    3     月    15    日
                  刑事第二庭  法  官  文昌
以上正本證明與原本無異。
如不服本判決應於收受判決後10日內向本院提出上訴書狀，並應
敘述具體理由；其未敘述上訴理由者，應於上訴期間屆滿後20日
內向本院補提理由書（均須按他造當事人之人數附繕本）。「切
勿逕送上級法院」。
                              書記官  張簡純靜
中    華    民    國   100    年    3     月    15    日
附表一：
┌─┬─────────┬─────────────────┐
│1.│偽造之「林嘉恆」國民身分證1 張（其上含偽造之「內政部印│
│  │」公印文1 枚）                                        │
├─┼───────────────────────────┤
│2.│變造「林嘉恆」全民健康保險卡1張。                     │
├─┼───────────────────────────┤
│3.│偽刻之「林嘉恆」印章1枚                               │
├─┼───────────────────────────┤
│4.│NOKIA 廠牌行動電話1 支（含門號0000000000號SIM 卡1 張）│
│  │（扣押物品清單上誤載為0000000000）                    │
└─┴───────────────────────────┘
附表二：
┌─┬─────────┬─────────────────┐
│  │文書名稱          │偽造署名情形（即應沒收部分）      │
├─┼─────────┼─────────────────┤
│1.│印鑑卡            │偽造「林嘉恆」署名1枚             │
├─┼─────────┼─────────────────┤
│2.│印鑑簡卡          │偽造「林嘉恆」署名1枚             │
└─┴─────────┴─────────────────┘
附錄本案論罪科刑法條全文：
中華民國刑法第210 條：
偽造、變造私文書，足以生損害於公眾或他人者，處5 年以下有
期徒刑。
中華民國刑法第212 條：
偽造、變造護照、旅券、免許證、特許證及關於品行、能力服務
或其他相類之證書、介紹書，足以生損害於公眾或他人者，處1
年以下有期徒刑、拘役或3 百元以下罰金。
中華民國刑法第216 條：
行使第210 條至第215 條之文書者，依偽造、變造文書或登載不
實事項或使登載不實事項之規定處斷。
中華民國刑法第217 條第1 項：
偽造印章、印文或署押，足以生損害於公眾或他人者，處3 年以
下有期徒刑。
中華民國刑法第218 條：
偽造公印或公印文者，處5 年以下有期徒刑。
盜用公印或公印文足以生損害於公眾或他人者，亦同。
戶籍法第75條：
意圖供冒用身份使用，而偽造、變造國民身份證，足以生損害於
公眾或他人者，處五年以下有期徒刑、拘役或科或併科新臺幣五
十萬元以下罰金。
行使前項偽造、變造之國民身份證者，亦同。
將國民身份證交付他人，以供冒名使用，或冒用身份而使用他人
交付或遺失之國民身份證，足以生損害於公眾或他人者，處三年
以下有期徒刑、拘役或科或併科新臺幣三十萬元以下罰金。